ACORDAO-COMPLETO-2527119

ACÓRDÃO 2530/2023 ATA 8/2023 - SEGUNDA CÂMARA

VISTOS, relatados e discutidos estes autos de recurso de reconsideração interposto por Edenilda Lopes de Oliveira Sousa contra o Acórdão 6323/2021-TCU-Segunda Câmara;
ACORDAM os Ministros do Tribunal de Contas da União, reunidos em sessão de Segunda Câmara, diante das razões expostas pelo relator, com fundamento nos arts. 32, inciso I, e 33 da Lei 8.443/1992, em:
9.1. conhecer do recurso de reconsideração para, no mérito, negar-lhe provimento; e
9.2. dar ciência desta decisão à recorrente e aos demais interessados.

Recurso de reconsideração interposto por Edenilda Lopes de Oliveira Sousa contra o Acórdão 6.323/2021- TCU - 2ª Câmara

Segunda Câmara

Município de Lavras da Mangabeira - CE.

3. Interessados/Responsáveis/Recorrentes:
3.1. Interessado: Ministério do Desenvolvimento Social (extinta) (05.526.783/0001-65).
3.2. Responsável: Edenilda Lopes de Oliveira Sousa (XXX.368.283-XX).
3.3. Recorrente: Edenilda Lopes de Oliveira Sousa (XXX.368.283-XX).

13.1. Ministros presentes: Vital do Rêgo (Presidente), Augusto Nardes, Aroldo Cedraz (Relator) e Antonio Anastasia.
13.2. Ministro-Substituto presente: Marcos Bemquerer Costa.

AROLDO CEDRAZ

Ministro Bruno Dantas.

Adoto, como Relatório, e transcrevo a seguir a instrução de peça 175, que contou com a anuência do corpo dirigente da AudRecursos (peça 176-177) , bem como do Ministério Público junto ao Tribunal (peça 178) :
INTRODUÇÃO
1.	Trata-se de recurso de reconsideração interposto por Edenilda Lopes de Oliveira Sousa (peça 161) contra o Acórdão 6323/2021-TCU-Segunda Câmara (peça 147) , da relatoria do ministro Bruno Dantas.
1.1.	A deliberação recorrida apresenta o seguinte teor: 
9.1. com fundamento nos arts. 1º, inciso I, 16, inciso III, alíneas "b" e "c", da Lei 8.443/1992, c/c os arts. 19 e 23, inciso III, da mesma Lei, e com os arts. 1º, inciso I, 209, incisos II e III, 210 e 214, inciso III, do Regimento Interno do TCU, julgar irregulares as contas de Edenilda Lopes de Oliveira Sousa (XXX.368.283-XX) e condená-la ao pagamento das importâncias a seguir especificadas, atualizadas monetariamente e acrescidas dos juros de mora, calculadas a partir das datas discriminadas até a data da efetiva quitação do débito, fixando-lhe o prazo de quinze dias, para que comprove, perante o Tribunal, o recolhimento das referidas quantias aos cofres do Tesouro Nacional, nos termos do art. 23, inciso III, alínea "a", da referida Lei;
	Data de ocorrência
	Valor histórico (R$) 
	Natureza

	5/1/2010
	451.706,67
	Débito

	2/12/2010
	451.706,67
	Débito

	5/1/2012
	420.774,12
	Débito

	24/1/2012
	451.706,68
	Débito

	18/1/2013
	50.698,70
	Crédito

	21/1/2013
	5,60
	Crédito

9.2. com fundamento no art. 57, da Lei 8.443/1992, c/c o art. 267 do Regimento Interno do TCU, aplicar multa no valor de R$ 150.000,00 (cento e cinquenta mil reais) a Edenilda Lopes de Oliveira Sousa (XXX.368.283-XX) , fixando-lhe o prazo de quinze dias, a contar da notificação, para que comprove, perante o Tribunal (art. 214, inciso III, alínea "a", do Regimento Interno do TCU) , o recolhimento da dívida aos cofres do Tesouro Nacional, atualizada monetariamente desde a data deste acórdão até a do efetivo recolhimento, se paga após o vencimento, na forma da legislação em vigor;
9.3. autorizar a cobrança judicial das dívidas, caso não atendida a notificação, na forma do disposto no art. 28, inciso II, da Lei 8.443/1992;
9.4. autorizar, desde logo, se requerido, com fundamento no art. 26 da Lei 8.443/1992, c/c o art. 217, §§ 1º e 2º, do Regimento Interno do TCU, o parcelamento das dívidas em até 36 parcelas, incidindo, sobre cada parcela, corrigida monetariamente, os correspondentes acréscimos legais, fixando-lhe o prazo de quinze dias, a contar do recebimento da notificação, para comprovar, perante o Tribunal, o recolhimento da primeira parcela, e de trinta dias, a contar da parcela anterior, para comprovar o recolhimento das demais parcelas, devendo incidir, sobre cada valor mensal, atualizado monetariamente, os juros de mora devidos, no caso do débito, na forma prevista na legislação em vigor, alertando a responsável de que a falta de comprovação do recolhimento de qualquer parcela importará o vencimento antecipado do saldo devedor, nos termos do § 2º do art. 217 do Regimento Interno deste Tribunal;
9.5. enviar cópia deste acórdão à Procuradoria da República no Ceará, nos termos do § 3º do art. 16 da Lei 8.443/1992, c/c o § 7º do art. 209 do Regimento Interno do TCU, para adoção das medidas cabíveis; e
9.6. enviar cópia deste acórdão à responsável, ao Ministério da Cidadania e ao Município de Lavras da Mangabeira/CE.
HISTÓRICO
2.	Trata-se de tomada de contas especial instaurada pelo extinto Ministério do Desenvolvimento Social (sucedido pelo Ministério da Cidadania) em desfavor de Edenilda Lopes de Oliveira Sousa, ex-prefeita de Lavras da Mangabeira/CE (gestão 2009-2012) , em razão da não comprovação da boa e regular aplicação dos recursos transferidos ao ente por meio do Convênio 73/2009-SESAN (Siconv 705787) , que objetivava prover apoio financeiro para implantar o Programa de Aquisição de Alimentos - Compra Direta Local da Agricultura Familiar, por meio da aquisição de produtos agropecuários produzidos por agricultores familiares.
2.1.	O instrumento previu o repasse de R$ 1.848.684.64, sendo R$ 1.775.894,14 à conta do concedente e R$ 72.790,50 a título de contrapartida do convenente. 
2.2.	Na fase interna da TCE, o órgão concedente concluiu pela não apresentação de subsídios suficientes para a comprovação da execução física do convênio, em razão da não comprovação da participação dos agricultores no convênio, bem como pela não comprovação da entrega dos alimentos aos beneficiários, resultando na reprovação total da prestação de contas. Dessa forma, o prejuízo totalizou R$ 1.725.189,84.
2.3.	No âmbito do TCU, regularmente citada, a responsável teve suas alegações de defesa rejeitadas, redundando na prolação do acórdão recorrido.  
ADMISSIBILIDADE
3.	O exame preliminar de admissibilidade à peça 163 - acolhido pelo relator ad quem em despacho à peça 167 - concluiu por conhecer do recurso, suspendendo-se os efeitos dos itens 9.2, 9.3 e 9.4 da decisão recorrida. 
MÉRITO
4.	Constitui objeto do recurso examinar as seguintes questões:
	a) se a tomada de contas especial é nula por não ter a ora recorrente sido notificada na fase interna do processo pelo órgão concedente (item 5) ;
	b) se o longo decurso de tempo até a notificação da recorrente foi causado pela Administração (item 6) ;
	c) se ocorreu decadência ou prescrição (item 7) ;
	d) se houve prejuízo à defesa decorrente da ausência de documentos (item 8) ;
	e) se as divergências entre os relatórios encaminhados pela convenente e os dados do Siconv decorreram do fato de a convenente seguir orientações do órgão concedente (item 9) ;
	f) se os elementos dos autos, inclusive os relatórios mensais e trimestrais encaminhados pela recorrente, comprovariam a devida execução  do convênio (item 10) ;
	g) se houve a regular aplicação dos recursos (item 11) ;
	h) se a recorrente atuou no convênio como agente político (item 12) ;
	i) se resta caracterizada a boa-fé da recorrente (item 13) .
5. 	Ausência de notificação na fase interna da tomada de contas especial
5.1.  	A recorrente alega nulidade da tomada de contas especial por não ter sido ela notificada na fase interna do processo pelo órgão concedente. Nesse sentido, aduz que:
	a) de acordo com o item 2.7 da Portaria 807/2013, editada pela Controladoria Geral da União (CGU) , "na fase interna, deve-se garantir aos envolvidos o direito à ampla defesa e ao contraditório"; (peça 161, p. 4) 
	b) a Instrução Normativa-TCU 71/2012, alterada pela Instrução Normativa 76/2016 conceitua a TCE como um processo administrativo, em que pese possui duas fases, a interna e a externa; (peça 161, p. 4) 
	c) não se deve dispensar a notificação do suposto responsável na fase interna, pois é imprescindível que acompanhe a produção de atos que levam aos indícios que formalizarão a acusação; (peça 161, p. 5) 
	d) portanto, não há como prosperar a fundamentação do voto condutor da decisão recorrida no sentido de que "a decisão que determina a instauração de tomada de contas especial tem natureza preliminar, não se tratando de medida punitiva e, em razão disso, inexiste determinação legal para que o TCU ofereça contraditório previamente" (relatório, peça 6, item 37) ; (peça 161, p. 5) 
	e) tendo em vista que a recorrente não foi notificada na fase interna da presente TCE, esta nasceu padecendo de nulidade, devendo ser arquivada; (peça 161, p. 5) 
	f) a IN 71/2012 estabelece que anteriormente à instauração da TCE devem ser "esgotadas as medidas administrativas"; e no presente caso, como decorrência lógica da ausência de notificação da recorrente na fase interna, seria absurdo e até mesmo contraditório falar-se em esgotamento de todas as medidas administrativas possíveis tendentes ao resguardo do erário e, por conseguinte, em instauração de TCE; (peça 161, p. 6) 
	g) assim, a presente TCE foi instaurada já padecendo de pressupostos válidos de constituição e, consequentemente, seu prosseguimento deve ser obstado. (peça 161, p. 6) 
	Análise
5.2.	Trata-se de questão já aduzida nas alegações de defesa e já rejeitada pela decisão recorrida. 
5.3.	Conforme consignado no relatório que acompanha a decisão recorrida, "a decisão que determina a instauração de tomada de contas especial tem natureza preliminar, não se tratando de medida punitiva e, em razão disso, inexiste determinação legal para que o TCU ofereça o contraditório previamente"; e "de acordo com o rito estabelecido na Lei 8.443/1992, no processo de TCE perante o TCU, o momento oportuno para que o responsável exerça o seu direito ao contraditório e à ampla defesa é na fase de apresentação de suas alegações de defesa, nas quais ele pode demonstrar o quão corretamente aplicou os recursos públicos sob sua responsabilidade, defendendo-se, inclusive, das irregularidades que lhe são atribuídas, isto é, é por ocasião de sua citação, mediante a qual é ele chamado a apresentar alegações de defesa (art. 12, II, da Lei 8.443/1992) , ou por ocasião dos recursos que interpuser contra as decisões que lhe sejam desfavoráveis (arts. 31 e seguintes, dessa norma) ". (g.n.) 
5.4.	De fato, conforme entendimento deste Tribunal, "não há prejuízo ao exercício do contraditório e da ampla defesa em razão da ausência de oportunidade de defesa na fase interna de tomada de contas especial, pois nessa etapa, em que se coletam evidências para fins de apuração dos fatos e das responsabilidades, não há uma relação processual constituída. A garantia ao direito de defesa ocorre na fase externa, com o chamamento do responsável aos autos, a partir da sua citação válida" (Acórdão 9091/2021-TCU-Primeira Câmara, relator: Bruno Dantas) .
5.5.	Ante o exposto, deve-se rejeitar a alegação. 
6. 	Longo decurso de tempo até a notificação da recorrente
6.1.  	A recorrente alega que a Administração deu causa à demora na notificação da ora recorrente. Nesse sentido, aduz que:
	a) a recorrente deixou o cargo de prefeita em 31/12/2012 e somente houve a publicação de edital informando a abertura de tomada de contas especial em 14/6/2016, o que não é prova inequívoca de ciência da recorrente; (peça 161, p. 7) 
	b) a notificação da recorrente, contudo, somente ocorreu no dia 13/2/2019, ou seja, um pouco mais de seis anos após o término da vigência do mencionado ajuste 30/11/2012; (peça 161, p. 7) 
	c) a inversão do ônus da prova perde força com o passar dos anos, principalmente quando a própria Administração Federal dá causa à demora do processo. (peça 161, p. 7) 
	Análise
6.2.	Trata-se de questão já aduzida nas alegações de defesa e já rejeitada pela decisão recorrida. 
6.3.	O fato de a ora recorrente somente haver sido notificada em 2016 se deve em parte aos trâmites administrativos normais anteriores à instauração da tomada de contas especial e em parte à própria recorrente, que antes do término do seu mandato solicitou prorrogação do prazo para prestação de contas, o que levou tal prazo para a gestão do prefeito sucessor. 
6.4.	Conforme registrado no relatório que acompanha a decisão recorrida, a ora recorrente "requereu prorrogação de prazo para apresentação da prestação de contas, tendo-lhe sido deferida a prorrogação, conforme Ofício 579/2012-CGSIA/DECOM/SESAN/MDS, de 21/12/2012 (peça 49) , até 28/1/2013. Com isto, a prestação de contas só veio a ser encaminhada [pelo prefeito sucessor] em 17/7/2013, pelo Ofício 17.07.001/2013 (peça 57) , acompanhada de documentos anexos, os quais foram juntados aos autos as peças 58-63" (relatório, peça 149, p. 2, item 5) . 
6.5.	Após análise dos documentos encaminhados e solicitação de documentação complementar, o prefeito sucessor "informou que os dados disponíveis já teriam sido devidamente lançados e enviados para análise por meio do Siconv, e que aquela autoridade teria adotado providências administrativas e judiciais cabíveis em face da ex-gestora, conforme cópia anexada de Representação aviada junto ao Ministério Público Federal (peça 55) ". Assim, houve a "análise técnica, conforme Parecer Técnico 65/2015-CGSIA/DECOM/SESAN/MDS, de 21/10/2015 (peça 67) , e Nota Técnica 40/2016-COPC/CGEOF/SESAN/MDSA (peça 70) , de cujo resultado [a ora recorrente e o prefeito sucessor] foram notificados, por meio dos expedientes juntados às peças 71 a 74" (relatório, peça 149, p. 2, itens 6-7) . 
6.6.	Por essas razões, e ainda na linha de raciocínio defendido pela unidade técnica, "os argumentos sobre o longo decurso de tempo entre o término do mandato da responsável e a instauração da tomada de contas especial não devem prosperar", porquanto a recorrente, "ao requerer a prorrogação do prazo para apresentação da prestação de contas (peças 47 e 48) , que inicialmente terminaria durante a sua gestão, já sabia que o referido prazo iria expirar 28 dias após o término do seu mandato", de modo que a ora recorrente "tinha pleno conhecimento da sua situação de mora perante o órgão repassador, uma vez que as suas contas estavam pendentes de aprovação", não podendo a recorrente beneficiar-se de sua própria atuação omissiva" (relatório, peça 149, p. 7, item 44) .
6.7.	Ante o exposto, deve-se rejeitar a alegação. 
7. 	Decadência/prescrição
7.1.  	A recorrente alega ocorrência de decadência e prescrição, aduzindo nesse sentido que: 
	a) embora o voto condutor da decisão recorrida tenha sustentado a imprescritibilidade das ações de ressarcimento ao erário, não há falar em imprescritibilidade, tendo em vista que a atuação dessa Corte é apenas administrativa, e não judiciária; (peça 161, p. 8) 
	b) as ações de ressarcimento ao erário somente são imprescritíveis quando o dano já esteja devidamente constituído no prazo definido em lei; caso contrário, esse entendimento seria inaplicável; (peça 161, p. 9) 
	c) em consonância com o entendimento do STJ (Resp 1.480.350-RS) , a atividade fiscalizatória dos Tribunais de Contas deveria encontrar um limite temporal decadencial de cinco anos, em sede de TCE; (peça 161, p. 9) 
	d) o STF (MS 32.201, 1ª Turma, relator: Luís Roberto Barroso, julgado em: 21/3/2017) também aplica o prazo prescricional de cinco anos quanto à pretensão punitiva da Administração Pública; (peça 161, p. 11) 
	e) o regramento disposto no direito administrativo a ser aplicado analogicamente ao caso é, portanto, a Lei 9.873/1999, que fixa o prazo prescricional de cinco anos para o exercício da pretensão punitiva do TCU; (peça 161, p. 11) 
	f) o STJ (Resp nº 1.105.442/RJ, 1ª Seção, relator: Hamilton Carvalhido, DJe: 22/2/2011) , já decidiu que, na ausência de prazo prescricional específico relativo ao exercício do poder de polícia pela Administração, antes do advento da Lei 9.873/1999, considerar-se-ia aquele de 5 (cinco) anos, socorrendo-se da aplicação analógica do artigo 39 1º do Decreto 20.910/1932; isso porque não é razoável tolerar a inércia continuada da Administração, do controle interno e do TCU por longos dez anos, sob pena de obstar a concretização do princípio da segurança jurídica. (peça 161, p. 12) 
	g) o STF, no julgamento do tema 899, fixou o prazo de cinco anos para ajuizamento da ação de ressarcimento ao erário fundada em acórdão do TCU; (peça 161, p. 13) 
	h) se o STF elegeu o prazo de cinco anos para excepcionar a regra da imprescritibilidade das ações de ressarcimento ao erário prevista no artigo 37, § 5º, da Constituição Federal, não poderia este TCU decidir de forma diversa quanto à pretensão punitiva que estaria englobada pela pretensão de ressarcimento; (peça 161, p. 13) 
	i) portanto, considerando que o tempo decorrido entre a data da ocorrência do suposto débito até a notificação da recorrente em 13/2/2019 foi superior a seis anos, a referida TCE não preenche as condições de procedibilidade. (peça 161, p. 13) 
	Análise
7.2.	No tocante à alegação de decadência, a unidade técnica aduziu que, "de acordo com o entendimento consolidado nesta Corte de Contas, o prazo decadencial previsto no art. 54, da Lei 9.784/1999, é aplicável ao TCU apenas como meio de autotutela no desempenho de sua função administrativa, não se aplicando ao exercício de sua competência constitucional de controle externo e tampouco aos atos administrativos dos jurisdicionados que apenas cumprem as decisões do Tribunal para a correção de ilegalidades (Acórdão 44/2019-TCU-Plenário [relator: Bruno Dantas]) " (relatório, peça 149, p. 7, item 49) .
7.3. 	No mesmo sentido, o voto condutor da decisão aduziu que, "no que se refere à decadência quinquenal para agir, é pacífico na jurisprudência desta Corte que os prazos previstos na Lei 9.784/1999 não se aplicam aos processos de controle externo (v.g. Acórdão 44/2019-TCU-Plenário, do qual fui relator) " (peça 148, p. 2, item 9) . 
7.4.	Quanto à alegação de prescrição, a unidade técnica aduz que "não ocorreu a prescrição da pretensão punitiva, uma vez que a liberação dos recursos ocorreu entre 31/12/2009 e 20/1/2012 (peças 12, 29, 43 e 44) , e o ato de ordenação da citação ocorreu em 12/2/2019 (peça 115) " (relatório, peça 149, p. 8, item 56; p. 18, itens 145) .
7.5. 	Já o voto condutor entendeu "pela manutenção do entendimento consolidado pelo TCU e pelo próprio STF no sentido de considerar imprescritíveis as ações de ressarcimento ao erário" (peça 148, p. 2, item 12) . 
*
7.6.	Não obstante isso, no exame da prescrição, a Serur tem adotado os entendimentos detalhados na peça 174, em que estão desenvolvidas as seguintes premissas utilizadas no presente exame:
	a) ¿ao julgar o RE 636.886, o STF conferiu nova interpretação ao art. 37, § 5º, da Constituição Federal, fixando a tese de que "é prescritível a pretensão de ressarcimento ao erário fundada em decisão de Tribunal de Contas"; 
	b) ¿as pretensões punitiva e de ressarcimento devem observar o mesmo regime na atividade de controle externo, dado o objetivo comum da prescrição, de fixar prazo para o Tribunal de Contas agir, para caracterizar o ilícito, identificar seu autor, dimensionar as consequências da conduta e impor as consequências legais, independentemente de tais consequências terem natureza punitiva ou ressarcitória.
Análise da prescrição segundo os critérios do Acórdão 1441/2016-TCU-Plenário: 
7.7.	No que se refere à pretensão punitiva, o TCU tem tradicionalmente aplicado os critérios definidos no Acórdão 1441/2016-TCU-Plenário, que, em incidente de uniformização de jurisprudência, orientou-se pela aplicação do prazo de prescrição decenal previsto no artigo 205 do Código Civil, contado a partir da data da ocorrência do fato e interrompido pelo ato que ordenar a citação, a audiência ou a oitiva da parte. 
7.8.	Aplicando essas balizas ao caso em exame, tem-se que o dano se estende de 5/1/2010 a 24/1/2012 e o despacho que autorizou a citação é de 12/2/2019 (peça 115) , o que leva à conclusão de que não decorreram dez anos desde a ocorrência do dano, de modo que não ocorreu a prescrição sob o ponto de vista dos parâmetros definidos no Acórdão 1441/2016-TCU-Plenário.
Análise da prescrição pelo regime da Lei 9.873/1999  
7.9.	Conforme já aduzido, o prazo final de vigência do convênio era 30/11/2012, devendo a prestação de contas ser entregue até trinta dias após (peça 41) . Portanto, a prescrição começou a correr a partir de 30/12/2012.
7.10.	No regime da Lei 9.873/1999, a prescrição se interrompe "por qualquer ato inequívoco, que importe apuração do fato" (art. 2º, II) . Nesse sentido, tem-se que a prestação de contas foi encaminhada pelo prefeito sucessor em 17/7/2013 (peça 57) . O órgão concedente solicitou documentação complementar em 23/12/2013 (peça 64) , ao que o prefeito sucessor respondeu em 7/2/2014 (peça 65) . 
7.11.	O órgão concedente então emitiu análises técnicas em 21/10/2015 (peça 67) e 5/7/2016 (peça 70) , de cujo resultado a ora recorrente foi notificada via edital em 14/9/2016 (peças 73 e 76) .
7.12.	A tomada de contas especial foi instaurada em 26/10/2017 (peça 1) e encaminhada a este Tribunal em 16/5/2018 (pronunciamento ministerial, peça 89) . 
7.13.	Nos termos do artigo 2º, inciso I, da Lei 9.873/1999, a prescrição também é interrompida "pela notificação ou citação do indiciado ou acusado, inclusive por meio de edital", sendo que a citação da ora recorrente no caso vertente ocorreu em 11/3/2019 (peças 116 e 117) .
7.14.	A prescrição também se interrompe "pela decisão condenatória recorrível" (artigo 2º, III, da Lei 9.873/1999) , o que no caso vertente se deu em 20/4/2021, data da sessão em que foi proferido o acórdão condenatório (peça 147) . 
7.15.	Por fim, nos termos do artigo 1º, § 1º, da Lei 9.873/1999, opera-se a prescrição intercorrente se o processo ficar paralisado por mais de três anos, aguardando "julgamento ou despacho", o que não se deu no caso vertente.
7.16. 	Assim, conclui-se não ter ocorrido a prescrição pelo regime da Lei 9.873/1999.
Conclusão sobre a prescrição 
7.17.	Ante o exposto, conclui-se que a prescrição não se operou por nenhum dos dois critérios.
8. 	Prejuízo à defesa - ausência de documentos
8.1.  	A recorrente alega prejuízo à defesa decorrente da ausência de documentos no processo. Nesse sentido, aduz que:
	a) os documentos encaminhados pela prefeitura ao MDS não se encontram nos autos, de modo que estão ausentes os documentos necessários para justificar a suposta responsabilização por cada item e assim permitir a formulação adequada da defesa da recorrente; (peça 161, p. 13) 
	b) não há nos autos cópia integral do processo administrativo fiscalizado; há apenas algumas partes, com inúmeras folhas faltantes; (peça 161, p. 13) 
	c) a responsabilização sem que os autos estejam carreados com a documentação completa atenta contra o devido processo legal e a plenitude de defesa; (peça 161, p. 13) 
	d) foi realizada diligência junto ao MDS, que apresentou nos autos desta TCE nota técnica e pareceres que em nada inovaram na instrução processual, de modo que nos autos continua ausente a cópia integral do processo administrativo fiscalizado, documento que é essencial para o pleno exercício pela recorrente do direito ao contraditório e à ampla defesa; (peça 161, p. 14) 
	e) o cerceamento à defesa por ausência de documentos necessários à correta instrução processual é óbice insuperável à lisura do processo, devendo ser reformado o acórdão condenatório; (peça 161, p. 14) 
	f) está ausente dos autos a cópia integral do processo administrativo fiscalizado, que não foi apresentado pelo Poder Concedente; (peça 161, p. 19-20) 
	g) a ausência do documento não apenas causa prejuízos ao exercício da ampla defesa e do contraditório pela recorrente, como a própria instrução processual e alcance da verdade real; (peça 161, p. 20) 
	Análise
8.2.	Trata-se de questão já aduzida nas alegações de defesa e já rejeitada pela decisão recorrida. 
8.3.	Neste ponto, a unidade técnica aduziu (relatório, peça 149, p. 8, itens 59-61) :
59. De acordo com a instrução técnica antecedente (peça 131) , foi proposta diligência com vistas ao encaminhamento de cópia integral do processo administrativo 71000.065957/2017-04, referente ao Convênio 73/2009-Sesan, Siconv 705.787 (peça 10) . Com efeito, em cumprimento ao Despacho do Ministro Relator (peça 134) , a diligência foi realizada por meio do Ofício 69/2020-TCU/Secex-TCE (peça 135) , cujo recebimento pelo órgão instaurador restou comprovado, conforme AR acostado à peça 136. Em resposta, o Ministério da Cidadania encaminhou os elementos que passaram a compor as peças 137 e 138. 
60. De acordo com o Ministério da Cidadania (peça 38, p. 26-27) , em relação à prestação de contas do convênio constante do órgão repassador, o único documento novo apresentado pela responsável, na fase externa desta TCE, corresponde a uma relação nominal de despesas (peça 125) . 
61. Além disso, a própria responsável asseverou que havia juntado aos autos a prestação de contas final do convênio (peça 130) . (g.n.) 
8.4.	Acrescente-se que a recorrente não indica os documentos faltantes que poderiam contribuir para sua defesa. E se os documentos referidos pela ora recorrente ainda não se encontram nos autos, mesmo após diligência promovida por este Tribunal para carrear aos autos novos documentos e mesmo após declaração do prefeito sucessor no sentido de ter adotado todas as providências que lhe cabiam (peça 65) , nada obstaria que a ora recorrente adotasse, junto à prefeitura municipal ou ao MDS, medidas tendentes à obtenção dos documentos que, segundo ela, não constam dos autos. 
8.5.	Assim, pelas meras alegações da recorrente, e tendo em vista que os elementos dos autos não emprestam verossimilhança a tais alegações, não é possível identificar a ausência de qualquer documento que acarrete prejuízo à defesa, devendo assim as alegações serem rejeitadas.  
9. 	Divergência entre os relatórios e o Siconv
9.1.  	A recorrente alega que não poderia ser responsabilizada por divergências entre os relatórios encaminhados e os dados do Siconv, porquanto tais divergências decorreram de orientações do órgão concedente. Nesse sentido, aduz que:
	a) quanto à suposta divergência entre os relatórios apresentados e o Sistema Siconv, o MDS solicitou ao convenente que adequasse as informações inseridas no sistema; Parecer Técnico do concedente esclareceu que deveria ser adotado no Siconv a unidade "convênio" ao invés de detalhar o agricultor atendido; assim, a prefeitura preencheu os dados do sistema acatando, expressa e fielmente, as diretrizes estabelecidas pelo Poder Concedente; (peça 161, p. 15-16) 
	b) as informações presentes no sistema foram preenchidas no estrito cumprimento das orientações ministeriais, não havendo como se imputar irregularidades à recorrente; (peça 161, p. 17) 
	c) não se pode responsabilizar a ora recorrente por divergências entre os dados inseridos no Siconv e os relatórios elaborados, uma vez que as incompatibilidades advêm das diretrizes estabelecidas pelo Poder Concedente. (peça 161, p. 17) 
	d) aquele que dá cumprimento a normas do poder concedente, interpretada pelo próprio, não pode ser punido. (peça 161, p. 18) 
	Análise
9.2.	Trata-se de questão já aduzida nas alegações de defesa e já rejeitada pela decisão recorrida. 
9.3.	Neste ponto, a unidade técnica aduziu (relatório, peça 149, p. 9-10) :
67. Diferentemente do alegado pela defesa, a ex-prefeita não está sendo responsabilizada apenas por conta de divergências entre os dados inseridos no Siconv e os relatórios elaborados pelo convenente. Em princípio, cabe esclarecer que a diferença de valores a que se refere o MDS, no âmbito do Parecer Técnico 184/2009-CGASD/DPSD/SESAN/MDS (peça 5) , era ínfima, em razão de arredondamentos advindos do programa Excel, e dizia respeito apenas à proposta do convenente encaminhada em meio físico e aquela outra inserida no Siconv, senão vejamos (peça 5, p. 3) :
'10. A proposta encaminhada em meio físico, a esta Área Técnica, apresenta compatibilidade com a proposta cadastrada no SICONV. Entretanto, por força da estrutura de inserção de dados do Sistema, que aceita apenas números com até duas casas decimais, o valor da proposta cadastrada pode diferir da proposta acostada aos autos, uma vez que esta foi calculada pelos municípios no programa Microsoft Excel, com precisão interna de quinze casas decimais. Sabemos que resultados de multiplicação entre números fracionados podem apresentar mais de duas casas decimais representativas, ou seja, não terminadas em zero. Segundo a convenção, estes números fracionados devem ser arredondados, e esta 'correção' dos valores demonstra a diferença ínfima que poderá ocorrer entre a proposta cadastrada do Sistema e aquela acostada aos autos.' (grifamos) 
68. Depreende-se, do excerto acima reproduzido, que o parecer tratou apenas de explicar uma ínfima diferença de valores entre as propostas apresentadas pelo próprio convenente. Veja-se que o parágrafo já inicia aduzindo que as propostas apresentam compatibilidade. Dessa forma, não havia impedimentos tampouco particularidades para que a responsável apresentasse corretamente sua prestação de contas final do convênio, seja de forma física, seja mediante inserção de dados no Siconv.
69. Ainda, nesse contexto, importante trazer a lume as divergências que, de fato, o Parecer Técnico 65/2015-GSIA/DECOM/SESAN/MDS apontou (peça 67, p. 4-5) :
'2.4. No que diz respeito à Etapa/Fase 1.1 do Plano de trabalho: Apoiar os agricultores familiares por meio da compra de seus produtos. Com a documentação apresentada na prestação de contas não se pode concluir de fato quantos agricultores participaram do programa pois foi apresentado no Relatório de Execução Físico Financeira a aquisição de R$ 1.828.697,61, porém o relatório não foi preenchido corretamente e não apresenta a quantidade de agricultores beneficiários nesta etapa. Na relação de pagamentos (SICONV) o montante de aquisição foi de R$ 573.020,70 pagos a 89 beneficiários; no Relatório de Cumprimento do Objeto (RCO) são apontados 197 agricultores; portanto os documentos apresentados na prestação de contas divergem nas informações e não são suficientes para comprovar o atendimento aos agricultores.' (grifamos) 
70. De igual modo, não merece acolhimento a alegação de que o supramencionado Parecer Técnico do MDS teria estabelecido a obrigatoriedade de utilização da unidade 'convênio' no Siconv, ao invés de detalhar o agricultor atendido. Verificou-se que, na verdade, o referido instrumento esclareceu apenas que a inserção da 'Listagem de Bens e Serviços' (documento constante da proposta do convenente) no Siconv poderia utilizar a unidade 'convênio' para o elemento de despesa 33903205 - aquisição de gêneros alimentícios da agricultura familiar, porque não se poderia estabelecer, de forma antecipada, o valor unitário a ser pago a cada fornecedor (peça 5, p. 4) .
71. Contudo, esse raciocínio valeu apenas para a proposta apresentada, uma vez que, depois de executado o ajuste, os valores efetivamente pagos a cada agricultor seriam conhecidos e deveriam constar da prestação de contas do convenente. Além disso, o próprio parecer citado pela defesa ressaltou que (peça 5, p. 4) :
'Entretanto, em que pese a adoção da metodologia em tese, para preenchimento do SICONV, o Projeto físico possui todos os dados detalhados conforme exigências estabelecidas, inclusive com quantitativo de agricultores atendidos, conforme exposto no § 3 deste parecer.'
72. Dessa forma, diferentemente do aduzido pela defesa, resta evidenciado que as irregularidades consistentes nas divergências apontadas pelo órgão repassador, no âmbito do Parecer Técnico 65/2015-GSIA/DECOM/SESAN/MDS (peça 67) , não correspondem tão somente a diferenças entre o processo físico e os dados inseridos no Siconv, tampouco, são oriundas de particularidades referendadas pelo órgão repassador. (g.n.) 
9.4.	Ante o exposto, deve-se rejeitar a alegação, porquanto, conforme demonstrado pela unidade técnica, as divergências apontadas pelo órgão repassador não correspondem, ao contrário do alegado, apenas a diferenças entre o processo físico e os dados do Siconv, e tampouco são oriundas de particularidades referendadas pelo órgão repassador.
10. 	Do cumprimento do objeto do convênio 
10.1.  	A recorrente alega que os elementos dos autos, inclusive os relatórios mensais e trimestrais encaminhados por ela, comprovariam a devida execução do convênio. Nesse sentido, aduz que:
	a) os pareceres emitidos pelo MDS ratificam que o objeto do Convênio foi devidamente cumprido de acordo com as metas estabelecidas; (peça 161, p. 18) 
	b) ainda que não compusessem a prestação de contas final do convênio, os relatórios mensais e trimestrais são documentos essenciais na execução da avença firmada entre o Poder Concedente e o Município Convenente, os quais devem ser apreciados pela sua capacidade de comprovar a execução físico-financeira do Programa; (peça 161, p. 18) 
	c) segundo os termos do convênio, a não comprovação da correta aplicação dos recursos acarretaria a suspensão da liberação de recursos pendentes; o envio dos relatórios de execução físico-financeiro com detalhamento dos resultados obtidos era condicionante para a liberação de recursos referentes as parcelas subsequentes do Convênio; e não houve qualquer interrupção na liberação das parcelas subsequentes à primeira, sendo que todos os repasses foram devidamente autorizados pelos agentes do Poder Concedente; (peça 161, p. 18) 
	d) apesar de o parecer técnica à peça 51 não trazer remissões aos documentos aos quais se referiria, houve documentação anexa a subsidiar as conclusões ali expostas, documentação que incluía: extratos da conta corrente específica do convênio; plano de trabalho; lei orçamentária municipal; declaração de contrapartida; relatórios discriminados a respeito do número de instituições beneficiárias e/ou beneficiários dos programas sociais e o número de agricultores familiares apoiados, bem como o valor médio do incentivo; (peça 161, p. 19) 
	e) a documentação presente nos autos advoga a favor da boa e fiel execução do objeto do Convênio; o parecer técnico do Poder Concedente referente à primeira parcela financeira, período de abril a julho de 2010, destacou que a implementação do projeto trouxe melhoria na qualidade de vida dos produtores beneficiados, com incremento da geração de trabalho e renda; e no tocante à prestação de contas parcial relativa à liberação da terceira parcela financeira, período de janeiro a setembro de 2011, novamente é possível constatar que o Poder Concedente ratificou o cumprimento do objeto do convênio; (peça 161, p. 20-21) 
	f) no parecer técnico do MDS à peça 51 consta a informação de que houve a execução de 97,41% dos recursos disponibilizados; (peça 161, p. 21) 
	g) assim, uma vez que a execução física e financeira do projeto ocorreu com a devida aprovação do Poder Concedente deve o débito ser descaracterizado; (peça 161, p. 21) 
	h) o acórdão recorrido desconsidera as condutas do Poder Concedente e os proveitos sociais; (peça 161, p. 22) 
	i) todos os relatórios mensais e trimestrais apresentados pelo convenente foram elaborados em estrita conformidade com as instruções do MDS; (peça 161, p. 22) 
	j) o MDS atestou a boa execução física-financeira do objeto do convênio, aprovando a liberação de recursos referentes às parcelas subsequentes do convênio; (peça 161, p. 22) 
	k) ao longo de toda a vigência do convênio, o município convenente não recebeu qualquer solicitação de correção de desvio ou mesmo orientação que indicasse que o método de execução ou de prestação de contas estava equivocado ou insuficiente; entretanto, ao emitir parecer técnico acerca da prestação de contas final, o MDS aponta uma alegada impossibilidade de avaliação da real execução do convênio, propondo a reprovação das contas, pela glosa do valor total do convênio, e a instauração de tomada de constas especial; tal conduta, além de contraditória, demonstra uma verdadeira afronta à segurança jurídica; (peça 161, p. 23) 
	l) o Convenente possuía a justa expectativa da regularidade das contas prestadas, em razão da atuação pretérita do Poder Concedente, tanto comissiva (uma vez que seguiu orientações ministeriais e teve todas as suas prestações de contas parciais aprovadas) , quanto omissivas (já que nunca foi apontada qualquer irregularidade ou desvio na execução do projeto objeto do convênio) ; além disso, o próprio Poder Concedente reconheceu, em mais de uma oportunidade, a boa execução físico-financeira do objeto ajustado; (peça 161, p. 23) 
	m) a decisão recorrida desconsiderou os proveitos sociais à municipalidade advindos da execução do convênio; ainda que se possa falar em qualquer responsabilidade da recorrente, a parcela executada que tenha gerado benefícios à municipalidade não pode compor cálculo de dano ao erário; logo, deve ser afastada qualquer imputação sobre a recorrente referente às mencionadas irregularidades. (peça 161, p. 24) 
	Análise
10.2.	Trata-se de questão já aduzida nas alegações de defesa e já rejeitada pela decisão recorrida. 
10.3.	Sobre o ponto, a unidade técnica aduziu que (relatório, peça 149, p. 10-11) :
76. Após analisar os documentos encaminhados, o órgão concedente, por meio do Ofício 899/2013-CGSIA/DECOM/SESAN/MDS, 23/12/2013 (peça 64) , solicitou ao Município convenente a apresentação de documentação complementar à prestação de contas. Em atendimento, Gustavo Augusto Lima Bisneto, Prefeito sucessor, em 7/2/2014, por meio do Ofício 07.02.001/2014, de 7/2/2014 (peça 65) , informou que os dados disponíveis já teriam sido devidamente lançados e enviados para análise por meio do Siconv, e que aquela autoridade teria adotado providências administrativas e judiciais cabíveis em face da ex-gestora, conforme cópia anexada de Representação aviada junto ao Ministério Público Federal (peça 55) .
 (...) 
78. Não se obtendo êxito na apresentação da documentação complementar da prestação de contas ou na restituição dos recursos, o Parecer Financeiro 35/2017-SESAN/CGEOF/COPC (peça 77) e o Parecer do Ordenador de Despesas 38/2017 (peça 78) , ambos datados de 9/8/2017, concluíram pela instauração da Tomada de Contas Especial, tendo por fundamento de instauração, conforme os pareceres mencionados, a não apresentação de subsídios suficientes para a comprovação da execução física do convênio, em razão da não comprovação da participação dos agricultores no convênio, bem como a não comprovação da entrega dos alimentos aos beneficiários, resultando na reprovação total da prestação de contas.
 (...) 
82. Dessa forma, não merecem acolhimento os argumentos da defesa de que os pareceres emitidos pelo MDS teriam confirmado que os agricultores participaram do projeto e os alimentos foram entregues aos beneficiários de acordo com as metas estabelecidas. (g.n.) 
10.4.	Portanto, tem-se desde logo por rejeitada a alegação de que os elementos dos autos comprovariam a devida execução do convênio. 
10.5.	Do mesmo modo, deve-se rejeitar a tentativa da recorrente de fazer uma comprovação indireta, ao aduzir que o fato de as parcelas terem sido liberadas implicaria a devida execução das parcelas anteriores, porquanto, se procedente tal argumento, não haveria necessidade de prestação de contas final que abrangesse a totalidade dos recursos repassadas, mas tão somente a última parcela. 
10.6.	Quanto à alegação de que os relatórios mensais e trimestrais comprovariam a devida execução do convênio, a unidade técnica aduziu (relatório, peça 149, p. 11-12) :
90. Constam, dos autos, relatórios trimestrais de execução apresentados pelo convenente (peças 16, 17, 27, 32 e 50) e análises realizadas pela entidade concedente por meio dos pareceres de peças 22, 28, 35 e 51.
91. Em princípio, cabe pontuar que os relatórios mensais e trimestrais não estão compreendidos no rol de documentos inerentes à prestação de contas final de convênios fixados no art. 58, da Portaria Interministerial 127/2008, uma vez que consistem em documentos parciais, os quais, inclusive, segundo o órgão instaurador, representavam apenas relatórios sem suporte de documentação comprobatória. Portanto, não possuem o condão de, por si sós, afastarem as irregularidades imputadas à responsável. Nesse sentido, oportuno trazer a lume excerto do Parecer Técnico 3/2020/SE/SGFT/DTEDS/CGPC-DES-II (peça 138, p. 27) :
'19. Cumpre esclarecer que a análise feita durante a vigência do instrumento a partir dos relatórios trimestrais de execução, parte da avaliação de planilha eletrônica excel apresentada pelo convenente (vide, por exemplo, SEI 0780837) , a qual demonstra as quantidades de alimentos adquiridos pelos agricultores e entregue a cada entidade que teria sido atendida. Contudo tal planilha é um documento meramente declaratório que não é acompanhado de comprovantes fiscais da aquisição dos alimentos, tampouco de outros documentos que comprovem o recebimento da doação dos alimentos pelas entidades beneficiárias, o que não faculta o estabelecimento do vínculo de nexo e causalidade das despesas efetuadas com o cumprimento do objeto - vínculo este que deveria ter sido comprovado na fase de prestação de contas do instrumento e, no entanto, não foi materializado na documentação fornecida.' (g.n.) 
10.7.	Essa limitada força probatória dos relatórios mensais e trimestrais foi inclusive ressaltada no voto condutor da decisão recorrida, ao aduzir que "não procedem as alegações de que o concedente teria avalizado, em qualquer momento, a regularidade da execução dos recursos", porquanto "os relatórios mensais e trimestrais enviados durante a vigência do convênio não estão compreendidos no rol de documentos inerentes à prestação de contas final de convênios fixados no art. 58 da Portaria Interministerial 127/2008", constituindo "documentos parciais, os quais, segundo o órgão instaurador, eram desprovidos de documentação comprobatória", de modo que "não possuem o condão de, por si sós, afastarem as irregularidades imputadas à responsável" (peça 148, p. 2, item 15) . (g.n.) 
10.8.	Por fim, no tocante à alegada execução de 97,41% do convênio, a unidade técnica aduziu que (relatório, peça 149, p. 12) :
92. Quanto ao argumento de que a execução de 97,41% dos recursos disponibilizados teria sido confirmada pelo órgão concedente, cabe asseverar que o mero dispêndio dos recursos disponíveis não consiste em procedimento suficiente para estabelecer o nexo causal entre os valores repassados e as despesas executadas.
93.Nesse sentido, verificou-se, por exemplo que, no Parecer Técnico 32/2012/CGSIA/DECOM/SESAN/MDS (peça 51) , onde está consignada a execução do percentual supramencionado, não consta referência a possíveis documentos comprobatórios examinados com vistas à confirmação das informações declaradas pelo convenente. Da mesma forma, o referido instrumento técnico apenas se limita a transcrever a informação repassada pelo ente federado quando aduz que: 'os relatórios trimestrais apresentados pelo Município apontam como aspectos positivos o aumento da quantidade de agricultores familiares' e 'quantos aos aspectos positivos foram relatados a melhoria da qualidade de vida dos agricultores' (peça 51, p. 4) . É dizer, esses relatos não correspondem à conclusão do órgão repassador, mas sim, a informações encaminhadas pelo próprio convenente sem documentos comprobatórios. (g.n.) 
10.9.	De fato, ainda que o parecer técnico à peça 51 haver afirmado que 97,41% dos recursos haviam sido executados em nada auxilia a recorrente. Primeiro, conforme registrado pela unidade técnica, "o mero dispêndio dos recursos disponíveis não consiste em procedimento suficiente para estabelecer o nexo causal entre os valores repassados e as despesas executadas". Segundo, em que pese a recorrente aduzir que o mencionado parecer técnico ter-se-ia baseado em documentação então encaminhada, nada nos autos aponta nesse sentido e o próprio teor do parecer não faz referência a qualquer dos documentos citados pela recorrente, mas tão somente aos relatórios trimestrais então encaminhados. Além disso, conforme ressaltado pela unidade técnica, da leitura do referido parecer técnico conclui-se que ele não se baseou em outros documentos além das informações fornecidas pela própria convenente, inclusive quando afirma que 97,41% dos recursos disponibilizados (e não do objeto físico do convênio) teria sido executado até então. 
10.10.	Ante o exposto, deve-se rejeitar a alegação. 
11. 	Regular aplicação dos recursos
11.1.  	A recorrente alega houve a regular aplicados dos recursos, aduzindo nesse sentido que: 
	a) de acordo com o princípio da verdade real, ainda que se tenha verificado qualquer irregularidade na prestação de contas, é impossível desconsiderar que houve, de fato, a execução do programa objeto da avença; (peça 161, p. 24) 
	b) como se trata de metas de alcance social, de difícil mensuração objetiva, deve-se levar em consideração as despesas comprovadas e o alcance dos objetivos macro, bem como o aproveitamento pela sociedade das ações do convênio para que não se condene o gestor injustamente; (peça 161, p. 24) 
	c) imperioso se faz reconhecer, portanto, que, se não a totalidade, ao menos 97,41% dos recursos disponibilizados foram executados a contento, como atestado pelo próprio MDS; (peça 161, p. 25) 
	d) ademais, no caso em tela, não há como falar em locupletamento ou dano ao erário, pois a destinação das verbas do convênio foi exclusivamente para a execução do programa de aquisição de alimentos. (peça 161, p. 25) 
	Análise
11.2.	Trata-se de questão já aduzida nas alegações de defesa e já rejeitada pela decisão recorrida. 
11.3.	Sobre o ponto, a unidade técnica aduziu que (relatório, peça 149, p. 11, itens 84-85) :
84. Com relação à observância ao princípio da verdade real, importante consignar nesta análise que, no âmbito do TCU, sempre são considerados os obstáculos e as dificuldades reais enfrentados pelos administradores. Por conta disso, a avaliação da responsabilidade dos ex-gestores não pode prescindir das provas existentes nos autos ou para ele carreadas, o que torna necessária a apreciação dos elementos constantes do processo, com o objetivo de verificar se elidem ou confirmam as irregularidades imputadas a cada responsável, aplicando-se, assim, o princípio da verdade material, que norteia a atuação desta Corte de Contas, no sentido de buscar a realidade dos fatos, de modo a formar uma livre convicção na apreciação dos fatos, por isso, foram promovidas citações com vistas à complementação da prova ou esclarecimento de dúvida relativa aos fatos constantes no processo.
85. No caso sob exame, a análise de responsabilidade não se prendeu a meras formalidades, prestando-se, antes, a verificar o nexo de causalidade entre os recursos federais transferidos e as despesas apresentadas na execução do objeto, conforme parágrafo único do art. 70 da Constituição Federal, bem assim no art. 93, do Decreto-Lei 200/1967. Contudo, os documentos constantes do compêndio processual examinado não permitem fixar o liame necessário entre os recursos repassados e as despesas executadas no âmbito do ajuste em tela, tampouco, que a finalidade pública almejada tenha sido atingida. (g.n.) 
11.4.	Com efeito, o fato de o convênio ter alcance social e ser de difícil mensuração objetiva não suprime a necessidade de que as despesas sejam devidamente comprovadas. E repita-se que o fato de 97,41% dos recursos terem sido utilizados não implica que o mesmo percentual do convênio tenha sido executado.
11.5.	Ante o exposto, deve-se rejeitar a alegação. 
12. 	Responsabilidade do agente político
12.1.  	A recorrente alega que atuou no convênio como agente político. Nesse sentido, aduz que:
	a) há que ressaltar a observância dos limites das atribuições dos agentes políticos, já reconhecidos por essa Corte de Contas em diversos julgados; (peça 161, p. 25) 
	b) na qualidade de prefeita do município de Lavras da Mangabeira/CE à época dos fatos, a recorrente figurou como signatária do convênio, não podendo, apenas por este fato, ser responsabilizada em razão das supostas irregularidades relativas a atos de execução; (peça 161, p. 25) 
	c) o Conselho Municipal de Assistência Social aprovou a execução do programa e ratificou sua responsabilidade pelo controle de execução do convênio; esse conselho era o responsável pela elaboração de relatórios de compra e entrega dos produtos as entidades beneficiadas; (peça 161, p. 25) 
	d) não bastasse, o Convênio era controlado por meio de relatórios trimestrais de avaliação e, posteriormente, apreciado pela prestação de contas; (peça 161, p. 25) 
	e) a Secretaria de Assistência Social da Prefeitura enviava diretamente ao Poder Concedente os relatórios mensais e trimestrais para controle e avaliação do MDS, sem qualquer ingerência da recorrente; (peça 161, p. 26) 
	f) o acórdão recorrido, entretanto, compreendeu que a ex-gestora deveria ser responsabilizada por, supostamente, ter se omitido "no desempenho da atividade de supervisão dos trabalhos de seus secretários"; tal compreensão contraria a inteligência da jurisprudência firmada por essa Corte, no sentido de que, em nível macro gerencial de gestão, descabe imputar débito pelos erros dos níveis operacionais; é impossível atribuir à recorrente participação direta e efetiva nas tarefas administrativas do dia-a-dia; (peça 161, p. 26) 
	g) sobre a responsabilidade dos agentes políticos, esse Tribunal tem apresentado memoráveis lições, inclusive sob o amparo da regra matriz do Código Civil (Acórdão 46/2006-TCU-Plenário; no mesmo sentido: Acórdão 468/2007-TCU-Plenário; e ainda Acórdão 675/2006-TCU-Plenário) ; (peça 161, p. 26-30) 
	h) nos autos não há provas da ingerência da recorrente sobre a gestão e aplicação dos recursos do convênio; e não há qualquer elemento que indique que a recorrente tenha se apropriado de recursos públicos repassados, obtido qualquer benefício pessoal ou para outrem, que possa caracterizar a malversação dos recursos repassados ao município de Lavras da Mangabeira/CE durante a sua gestão; (peça 161, p. 31) 
	i) o controle da atuação da ex-prefeita ora recorrente deve ser contextualizado, levando em consideração a realidade fática na qual suas atividades foram desempenhadas, conforme preceituado pela Lei de Introdução às Normas do Direito Brasileiro; o controle da atividade concreta não pode se afastar das vicissitudes da realidade; (peça 161, p. 31) 
	j) não se pode perder de vista que a recorrente desempenhou suas atividades em pequeno Município do Estado do Ceará, carente em recursos e em mão de obra qualificada; não é lícito que se atribua a esta a integral responsabilidade por supostas irregularidades em prestação de contas provenientes de um convênio, cuja responsabilidade para elaboração de relatórios era de conselho municipal; (peça 161, p. 31) 
	k) a participação da recorrente se deu como agente político, interlocutor da captação de recursos destinado ao desenvolvimento de seu Estado; descabida é, pois, sua responsabilização. (peça 161, p. 31) 
	Análise
12.2.	Trata-se de questão já aduzida nas alegações de defesa e já rejeitada pela decisão recorrida. 
12.3.	Sobre o ponto, a unidade técnica aduziu que (relatório, peça 149, p. 12-14) :
100. A argumentação no sentido de que é indevida a responsabilização dos agentes políticos não deve ser acolhida, porquanto, a imputação do débito apurado ampara-se na responsabilidade intrínseca dos prefeitos, na condição de gestores municipais, de administrar e fiscalizar a execução contratual.
101. Além da gestão direta dos recursos, a responsabilização da ex-prefeita decorre também da não supervisão dos trabalhos de seus secretários. Dessa forma, a responsável deve responder pelo débito, uma vez que, ante a omissão no exercício das atribuições como gestora municipal, contribuiu para a ocorrência das irregularidades, em consonância com o posicionamento predominante no TCU, consoante destacado no voto condutor do Acórdão 2922/2013-TCU-Plenário:
'16. Percebe-se, portanto, que o fato de alguém ser agente político não implica, de per si, sua isenção de qualquer responsabilidade por irregularidades perpetradas em sua gestão. Pelo contrário, é perfeitamente possível essa responsabilização, desde que comprovado que o agente tenha contribuído de alguma forma para as irregularidades, ou que delas tinha conhecimento, ou, ainda, que houve omissão grave de sua parte (v.g. Acórdão 961/2003-TCU-Segunda Câmara, 1.232/2008-Plenário e 1.464/2008-Plenário) .'
102. Nesse sentido, entende-se que as decisões citadas pela defesa não se aplicam ao caso ora analisado porque tratam de situações diferentes. Com efeito, verificou-se que, no âmbito do Acórdão 46/2006-TCU-Plenário, o Município convenente era Campina Grande/PB, que possui, conforme dados coletados na rede mundial de computadores, uma população cerca de dez vezes maior que o ente federado em tela, o que evidencia uma estrutura administrativa municipal maior e mais complexa para atender a demanda da gestão, fato que pode levar o gestor municipal a articular sua atuação apenas na supervisão hierárquica, sem afastar-lhe, de plano, a responsabilidade pela culpa in vigilando e/ou culpa in elegendo.
103. De igual forma, o Acórdão 675/2006-TCU-Plenário citado pela defesa, trata de apuração de responsabilidade de Reitor de Universidade, cujo posicionamento foi o de que a falha examinada não possuía gravidade suficiente para aplicação de sanção. (...) 
 (...) 
105. No caso sob exame, cabe levar em consideração, preliminarmente, a expressiva quantia, de R$ 1.775.894,14 (peças 12, 29, 43 e 44) , repassada ao ente federado que, à época, correspondia à cerca de 30% do total das receitas municipais (R$ 5.860.124,76) , segundo informação prestada pela própria ex-prefeita (peça 34, p. 3) . Somente este aspecto já se revela suficiente para caracterizar grave omissão no desempenho de suas atribuições de supervisão hierárquica, reclamando uma conduta diligente da responsável no sentido do estreito acompanhamento da execução do convênio.
106. Esse raciocínio se impõe porque o instituto da delegação é uma manifestação da relação hierárquica que transfere atribuições ao agente delegado, mas não exime o autor da delegação do dever de acompanhar os atos praticados. Isso porque as prerrogativas e os poderes do cargo, tais como a supervisão, não são conferidos em caráter pessoal ao agente público, mas sim para o bom desempenho de seu papel institucional, sendo, portanto, irrenunciáveis.
107. Além disso, entende-se que a gestão direta do ajuste também está caracterizada pela elaboração dos documentos integrantes do rol da prestação de contas final do ajuste, sob responsabilidade da ex-prefeita (peça 140) , porquanto não se pode admitir que a elaboração de documentos de comprovação da boa e regular aplicação de recursos públicos se constituam em peça de mera formalidade.
108. Dessa forma, entende-se que a responsabilidade da ex-gestora decorre tanto da sua condição de gestão direta dos recursos públicos quanto da ausência da devida supervisão hierárquica na execução das despesas.
109. Com relação ao argumento de que o Conselho Municipal de Assistência Social teria aprovado a execução do programa, cabe esclarecer que o fato de ter agido com respaldo em pareceres favoráveis não tem força para impor ao administrador a prática de um ato manifestamente irregular, uma vez que a ele cabe, em última instância, decidir sobre a conveniência e oportunidade de praticar atos administrativos, principalmente, aqueles que vão gerar dispêndio de recursos.
110. Por seu turno, a alegação de que a Secretaria de Assistência Social do Município enviava diretamente ao órgão concedente os relatórios mensais trimestrais, sem qualquer ingerência da responsável, somente reforça, na presente análise, a omissão da ex-prefeita no acompanhamento da execução do ajuste, o que seria desejável, em razão da materialidade de recursos envolvida.
111. Portanto, as alegações de defesa apresentadas não devem ser acolhidas. (g.n.) 
12.4.	O voto condutor da decisão recorrida, além de acolher a manifestação da unidade técnica como razões de decidir, acrescentou que, "diante de irregularidades na gestão de recursos federais repassados por meio de transferências voluntárias, a regra geral adotada por este Tribunal é a de responsabilização pessoal do mandatário municipal, pois ainda que a execução dos recursos seja conduzida por auxiliares vinculados ao gabinete do chefe do executivo municipal, esse aspecto não afasta a responsabilidade primária do titular, a qual possui natureza administrativa e não política no que se refere à gestão dos repasses (v.g. Acórdão 3161/2016-TCU-Plenário, relatora Ministra Ana Arraes; e Acórdão 2603/2011-TCU-Plenário, relator Ministro Walton Alencar Rodrigues) " (peça 148, p. 2, item 13) . (g.n.) 
12.5.	Ante o exposto, deve-se rejeitar a alegação. 
13. 	Boa-fé
13.1.  	A recorrente alega boa-fé, aduzindo que:
	a) a boa-fé dos agentes públicos se presume; de modo que reconhecer a boa-fé difere de afirmar que não houve má-fé; a má-fé deve ser provada, enquanto a boa-fé pode ser presumida (Acórdão 3400/2011-TCU-Segunda Câmara; Acórdão 2055-2ª Câmara) ; 
	b) ante a falta de comprovação de violações aos princípios constitucionais da impessoalidade e moralidade, é imperativo o reconhecimento da boa-fé. (peça 161, p. 34) 
	Análise
13.2.	Trata-se de questão já aduzida nas alegações de defesa e já rejeitada pela decisão recorrida. 
13.3.	Sobre o ponto, a unidade técnica aduziu que (relatório, peça 149, p. 14-15, itens 113-122) :
124. No âmbito do TCU, é considerado de boa-fé o responsável que, embora tenha concorrido para o dano ao erário ou outra irregularidade, seguiu as normas pertinentes, os preceitos e os princípios do direito. A análise, portanto, é feita sob o ponto de vista objetivo, sem que seja necessária a comprovação de má-fé (dolo) , mas apenas da ausência de boa-fé objetiva (Acórdão 8.987/2018-TCU-1ª Câmara) .
 (...) 
126. No caso concreto, não há elementos que afastem a conclusão de que a ex-gestora não se pautou com o cuidado exigível de uma pessoa prudente e de discernimento, que teria atuado de forma compatível com os preceitos e os princípios do direito público. Portanto, não se vislumbra, nos autos, elementos que permitam outra convicção.
13.4.	Ademais, "a boa-fé deve ser aferida objetivamente, sendo necessário constatar algum ato ou fato capaz de caracterizar a conduta zelosa e diligente do responsável, mediante prova nos autos" (Acórdão 1894/2018-2ª Câmara, relator: Augusto Nardes) . De fato, "a boa-fé, no âmbito dos processos do TCU, não decorre de presunção legal geral. Deve estar corroborada em contexto fático e de condutas propício ao reconhecimento dessa condição em favor dos responsáveis" (Acórdão 10237/2020-2ª Câmara, relator: Ana Arraes; no mesmo sentido: Acórdão 2742/2019-2ª Câmara, relator: Marcos Bemquerer) .
13.5.	No caso vertente, não há elemento objetivo nos autos que denote boa-fé da ora recorrente. 
13.6.	Ante o exposto, deve-se rejeitar a alegação. 
CONCLUSÃO
14.	Da análise, conclui-se que:
	a) a declaração de nulidade exige da demonstração de prejuízo, e conforme entendimento deste Tribunal não há prejuízo ao exercício do contraditório e da ampla defesa em razão da ausência de oportunidade de defesa na fase interna de tomada de contas especial, pois nessa etapa não há uma relação processual constituída, sendo que a garantia ao direito de defesa ocorre na fase externa, com a citação válida do responsável; assim, não houve a nulidade alegada pela recorrente (item 5) ;
	b) o decurso de tempo até a notificação da recorrente se deve em parte aos trâmites administrativos normais anteriores à instauração da tomada de contas especial e em parte à própria recorrente, que antes do término do seu mandato solicitou prorrogação do prazo para prestação de contas, o que levou tal prazo para a gestão do prefeito sucessor; desse modo, ao requerer a prorrogação do prazo para apresentação da prestação de contas a ora recorrente tinha pleno conhecimento da sua situação de mora perante o órgão repassador, uma vez que as suas contas estavam pendentes de aprovação, não podendo ela beneficiar-se de sua própria atuação omissiva (item 6) ;
	c) os prazos previstos na Lei 9.784/1999, inclusive o prazo decadencial previsto no artigo 54 dessa lei, não se aplicam aos processos de controle externo; e a prescrição quinquenal não ocorreu nem sob o ponto de vista dos parâmetros definidos no Acórdão 1441/2016-TCU-Plenário, nem pelo regime da Lei 9.873/1999 (item 7) ;
	d) pelas meras alegações da recorrente, e tendo em vista a promoção de diligência específica para complementação da documentação presente nos autos, não é possível identificar qualquer prejuízo à defesa decorrente da ausência de documentos nos autos; tampouco a recorrente indica que documentos faltantes poderiam contribuir para sua defesa (item 8) ;
	e) as divergências apontadas pelo órgão repassador não correspondem, ao contrário do alegado, apenas a diferenças entre o processo físico e os dados do Siconv, e tampouco são oriundas de particularidades referendadas pelo órgão repassados (item 9) ;
	f) os relatórios mensais e trimestrais encaminhados pela recorrente constituíam documentos parciais eram desprovidos de documentação comprobatória, não possuindo por si sós força suficiente para afastar as irregularidades imputadas; além disso, o fato de o parecer técnico à peça 51 haver afirmado que até então 97,41% dos recursos haviam sido executados em nada auxilia a recorrente, na medida em que o mero dispêndio dos recursos é capaz de estabelecer o nexo causal entre os valores repassados e as despesas executadas, e em que a recorrente aduzir que o mencionado parecer técnico ter-se-ia baseado em documentação então encaminhada, nada nos autos aponta nesse sentido e o próprio teor do parecer não faz referência a qualquer dos documentos citados pela recorrente, mas tão somente aos relatórios trimestrais então encaminhados (item 10) ;
	g) ao contrário do alegado, não resta comprovada a regular aplicação dos recursos, e o fato de o convênio ter alcance social e ser de difícil mensuração objetiva não suprime a necessidade de que as despesas sejam devidamente comprovadas; tampouco o fato de 97,41% dos recursos terem sido utilizados não implica que o mesmo percentual do convênio tenha sido executado (item 11) ;
	h) não procede a alegação de que a recorrente atuou no convênio como agente político, pois sua responsabilidade decorre tanto da sua condição de gestora direta dos recursos públicos, quanto da ausência da sua devida supervisão hierárquica na execução das despesas, sendo que a imputação do débito apurado ampara-se na responsabilidade intrínseca dos prefeitos, na condição de gestores municipais, de administrar e fiscalizar a execução contratual (item 12) ;
	i) a boa-fé deve ser aferida objetivamente, mediante prova nos autos, e no caso vertente não há elemento objetivo nos autos que denote boa-fé da ora recorrente (item 13) .
14.1.	Ante essas conclusões, deve-se negar provimento ao recurso. 
PROPOSTA DE ENCAMINHAMENTO
15. 	Ante o exposto, submete-se o assunto à consideração superior, propondo-se, com fundamento nos artigos 32, inciso I, e 33 da Lei 8.443/1992:
	a) conhecer do recurso e, no mérito, negar-lhe provimento; 
	b) dar ciência da decisão à recorrente, ao Ministério da Cidadania e à Procuradoria da República no Estado do Ceará.
É o Relatório.

Álvaro Luiz Miranda Costa Júnior (OAB-DF 29.760), Ana Luiza Queiroz Melo Jacoby Fernandes (OAB-DF 51.623) e outros, representando Edenilda Lopes de Oliveira Sousa.

Procurador Sérgio Ricardo Costa Caribé.

RECURSO DE RECONSIDERAÇÃO. TOMADA DE CONTAS ESPECIAL. CONHECIMENTO. NÃO INCIDÊNCIA DE PRESCRIÇÃO. RAZÕES RECURSAIS REJEITADAS. PROVIMENTO NEGADO. MANTIDOS OS TERMOS DO ACÓRDÃO RECORRIDO. CIÊNCIA.

TOMADA DE CONTAS ESPECIAL (TCE)

Unidade de Auditoria Especializada em Tomada de Contas Especial (AudTCE).

Conforme consignado no Relatório precedente, este recurso de reconsideração interposto por Edenilda Lopes de Oliveira Sousa contra o Acórdão 6323/2021-TCU-Segunda Câmara, da relatoria do ministro Bruno Dantas.
2.	De início, cabe conhecer do recurso por estarem preenchidos os requisitos de admissibilidade previstos nos artigos 32, I, e 33 da Lei Orgânica do Tribunal de Contas da União.
3.	Em seus argumentos recursais, dos quais destaco os principais, a recorrente alega, em síntese, que: 
a) deve ser reconhecida a nulidade da tomada de contas especial por não ter sido ela notificada na fase interna do processo pelo órgão concedente; 
b) a Administração deu causa à demora na notificação da ora recorrente; 
c) incidência de decadência e prescrição; 
d) prejuízo à defesa decorrente da ausência de documentos no processo, uma vez que foram encaminhados pela prefeitura ao MDS, não se encontram nos autos, assim como não consta dos autos cópia integral do processo administrativo fiscalizado; 
e) não poderia ser responsabilizada por divergências entre os relatórios encaminhados e os dados do Siconv, porquanto tais divergências decorreram de orientações do órgão concedente, uma vez que o MDS solicitou ao convenente que adequasse as informações inseridas no sistema e Parecer Técnico do concedente, esclarecendo que deveria ser adotado no Siconv a unidade "convênio" ao invés de detalhar o agricultor atendido, o que foi realizado segundo as diretrizes do MDS; 
f) os elementos dos autos, inclusive os relatórios mensais e trimestrais encaminhados por ela, comprovariam a devida execução do convênio, uma vez que os pareceres emitidos pelo MDS ratificam que o objeto do Convênio foi devidamente cumprido de acordo com as metas estabelecidas (v.g. Parecer MDS à peça 51 informa a execução de 97,41% dos recursos disponibilizados) , tanto que não houve suspensão da liberação dos recursos; 
g)  pelo princípio da verdade real não se deve desconsiderar que houve, de fato, a execução do programa objeto da avença e, como se trata de metas de alcance social, de difícil mensuração objetiva, deve-se levar em consideração as despesas comprovadas e o alcance dos objetivos macro para, ao menos, reconhecer os 97,41% dos recursos executados, como atestado pelo próprio MDS; 
h) não há que se falar em locupletamento ou dano ao erário; e
i) na condição de agente político, figurou como signatária do convênio, não podendo por isso ser responsabilizada por irregularidades a atos de execução, uma vez que o Conselho Municipal de Assistência Social era o responsável pela elaboração de relatórios de compra e entrega dos produtos às entidades beneficiadas e a Secretaria de Assistência Social da Prefeitura enviava diretamente ao Poder Concedente os relatórios mensais e trimestrais para controle e avaliação do MDS, sem qualquer ingerência da recorrente, de modo que não há que se falar nem mesmo em omissão da recorrente no desempenho da atividade de supervisão dos trabalhos de seus secretários, pois em nível macro gerencial de gestão, descabe imputar débito pelos erros dos níveis operacionais ao agente político que não teve participação direta e efetiva nas tarefas administrativas do dia-a-dia; 
4.	Após análise, a AudRecursos apresentou as seguintes conclusões e proposta de encaminhamento:
14.	Da análise, conclui-se que:
	a) a declaração de nulidade exige da demonstração de prejuízo, e conforme entendimento deste Tribunal não há prejuízo ao exercício do contraditório e da ampla defesa em razão da ausência de oportunidade de defesa na fase interna de tomada de contas especial, pois nessa etapa não há uma relação processual constituída, sendo que a garantia ao direito de defesa ocorre na fase externa, com a citação válida do responsável; assim, não houve a nulidade alegada pela recorrente (item 5) ;
	b) o decurso de tempo até a notificação da recorrente se deve em parte aos trâmites administrativos normais anteriores à instauração da tomada de contas especial e em parte à própria recorrente, que antes do término do seu mandato solicitou prorrogação do prazo para prestação de contas, o que levou tal prazo para a gestão do prefeito sucessor; desse modo, ao requerer a prorrogação do prazo para apresentação da prestação de contas a ora recorrente tinha pleno conhecimento da sua situação de mora perante o órgão repassador, uma vez que as suas contas estavam pendentes de aprovação, não podendo ela beneficiar-se de sua própria atuação omissiva (item 6) ;
	c) os prazos previstos na Lei 9.784/1999, inclusive o prazo decadencial previsto no artigo 54 dessa lei, não se aplicam aos processos de controle externo; e a prescrição quinquenal não ocorreu nem sob o ponto de vista dos parâmetros definidos no Acórdão 1441/2016-TCU-Plenário, nem pelo regime da Lei 9.873/1999 (item 7) ;
	d) pelas meras alegações da recorrente, e tendo em vista a promoção de diligência específica para complementação da documentação presente nos autos, não é possível identificar qualquer prejuízo à defesa decorrente da ausência de documentos nos autos; tampouco a recorrente indica que documentos faltantes poderiam contribuir para sua defesa (item 8) ;
	e) as divergências apontadas pelo órgão repassador não correspondem, ao contrário do alegado, apenas a diferenças entre o processo físico e os dados do Siconv, e tampouco são oriundas de particularidades referendadas pelo órgão repassados (item 9) ;
	f) os relatórios mensais e trimestrais encaminhados pela recorrente constituíam documentos parciais eram desprovidos de documentação comprobatória, não possuindo por si sós força suficiente para afastar as irregularidades imputadas; além disso, o fato de o parecer técnico à peça 51 haver afirmado que até então 97,41% dos recursos haviam sido executados em nada auxilia a recorrente, na medida em que o mero dispêndio dos recursos é capaz de estabelecer o nexo causal entre os valores repassados e as despesas executadas, e em que a recorrente aduzir que o mencionado parecer técnico ter-se-ia baseado em documentação então encaminhada, nada nos autos aponta nesse sentido e o próprio teor do parecer não faz referência a qualquer dos documentos citados pela recorrente, mas tão somente aos relatórios trimestrais então encaminhados (item 10) ;
	g) ao contrário do alegado, não resta comprovada a regular aplicação dos recursos, e o fato de o convênio ter alcance social e ser de difícil mensuração objetiva não suprime a necessidade de que as despesas sejam devidamente comprovadas; tampouco o fato de 97,41% dos recursos terem sido utilizados não implica que o mesmo percentual do convênio tenha sido executado (item 11) ;
	h) não procede a alegação de que a recorrente atuou no convênio como agente político, pois sua responsabilidade decorre tanto da sua condição de gestora direta dos recursos públicos, quanto da ausência da sua devida supervisão hierárquica na execução das despesas, sendo que a imputação do débito apurado ampara-se na responsabilidade intrínseca dos prefeitos, na condição de gestores municipais, de administrar e fiscalizar a execução contratual (item 12) ;
	i) a boa-fé deve ser aferida objetivamente, mediante prova nos autos, e no caso vertente não há elemento objetivo nos autos que denote boa-fé da ora recorrente (item 13) .
14.1.	Ante essas conclusões, deve-se negar provimento ao recurso. 
5.	Examino, preliminarmente, a questão da prescrição da pretensão punitiva e ressarcitória do Tribunal.
6.	Restou disciplinado, por meio da Resolução-TCU 344, de 11 de outubro de 2022, que a prescrição nos processos de controle externo em curso no Tribunal de Contas da União observará o disposto na Lei 9.873, de 23 de novembro de 1999, senão vejamos:
Art. 1º A prescrição nos processos de controle externo, em curso no Tribunal de Contas da União, exceto os de apreciação, para fins de registro, da legalidade dos atos de admissão de pessoal ou de concessão de aposentadorias, reformas e pensões, observará o disposto na Lei 9.873, de 23 de novembro de 1999, na forma aplicada pelo Supremo Tribunal Federal, em especial a Ação Direta de Inconstitucionalidade 5509, e regulamentada por esta resolução.
7.	Importa destacar para este exame os seguintes artigos da citada Resolução:
Art. 2º Prescrevem em cinco anos as pretensões punitiva e de ressarcimento, contados dos termos iniciais indicados no artigo 4°, conforme cada caso. 
 (...) 
Art. 4° O prazo de prescrição será contado:
 (...) 
I - da data em que as contas deveriam ter sido prestadas, no caso de omissão de prestação de contas; (...) 
Art. 5º A prescrição se interrompe:
I - pela notificação, oitiva, citação ou audiência do responsável, inclusive por edital; 
II - por qualquer ato inequívoco de apuração do fato;
III - por qualquer ato inequívoco de tentativa de solução conciliatória; 
IV - pela decisão condenatória recorrível.
§ 1° A prescrição pode se interromper mais de uma vez por causas distintas ou por uma mesma causa desde que, por sua natureza, essa causa seja repetível no curso do processo.
§ 2° Interrompida a prescrição, começa a correr novo prazo a partir do ato interruptivo.
 (...) 
Art. 8º Incide a prescrição intercorrente se o processo ficar paralisado por mais de três anos, pendente de julgamento ou despacho, sem prejuízo da responsabilidade funcional decorrente da paralisação, se for o caso. 
§ 1° A prescrição intercorrente interrompe-se por qualquer ato que evidencie o andamento regular do processo, excetuando-se pedido e concessão de vista dos autos, emissão de certidões, prestação de informações, juntada de procuração ou subestabelecimento e outros atos que não interfiram de modo relevante no curso das apurações.
§ 2° As causas impeditivas, suspensivas e interruptivas da prescrição principal também impedem, suspendem ou interrompem a prescrição intercorrente.
 (...) 
Art. 11. Reconhecida pelo Tribunal a prescrição da pretensão punitiva e da pretensão ressarcitória em relação à totalidade das irregularidades, o processo deverá ser arquivado, ressalvada a hipótese do art. 12.
8.	No presente caso, estão corretamente indicados os marcos interruptivos na instrução da AudRecursos, exceto quanto à contagem do prazo inicial, que, com o ajuste referente ao indicado no art. 4º, I, da novel Resolução, temos o seguinte: 
- Contagem inicial: fim do prazo para prestação de contas: 30/12/2012 (peça 41) ;
- Interrupção: Ofício 899/2013: 23/12/2013 - solicita documentação complementar (peça 64) ;
- Interrupção: Parecer Técnico 65/2015: 21/10/2015 (peça 67) ;
- Interrupção: Nota Técnica 40/2016: 5/7/2016 (peça 70) ;
- Interrupção: Instauração da TCE: 26/10/2017 (peça 1) ;
- Interrupção: Citação - 11/3/2019 (peças 116 e 117) ;
- Interrupção: Instrução SecexTCE: 24/4/2019 (peça 119) ;
- Interrupção: Acórdão 6323/2021-TCU-Segunda Câmara: 20/4/2021 (peça 147) ;
- Interrupção: Interposição de Recurso: 18/5/2021 (peça 161) ;
- Interrupção: Instrução AudRecursos: 20/12/2021 (peça 175) ;
- Parecer do MP/TCU: 9/2/2022 (peça 178) .
9.	Independentemente da existência de outras causas interruptivas não elencadas acima, cujo levantamento não se fez necessário, nota-se que não há que se falar em prescrição no presente caso, à luz dos arts. 4º e 5º da Resolução/TCU 344, de 11 de novembro de 2022, uma vez que, consideradas as interrupções indicadas, a prescrição só ocorrerá em fevereiro de 2027, caso não surjam outras causas interruptivas.
10.	Também, não ocorreu a prescrição intercorrente, nos termos do art. 8º da Resolução/TCU 344/2022. 
11.	Ressalto que estando estes autos em pauta para julgamento, a responsável juntou, dia 31/3/2023, nova argumentação sobre a tese da prescrição (peça 182) , alegando que a instrução técnica e o Parecer do MP/TCU teriam ocorrido antes da disciplina da Resolução-TCU 344, de 11 de outubro de 2022. Cabe esclarecer que a análise realizada nesta oportunidade dispensa a restituição dos autos à fase instrutória e que o Parquet tem acesso aos processos pautados, podendo manifestar-se inclusive durante a sessão de julgamento, se entender necessário, nos termos regimentais.
12.	Tampouco há que se falar em decadência, sendo correto o entendimento firmado no voto condutor da decisão recorrida que aduziu que, "no que se refere à decadência quinquenal para agir, é pacífico na jurisprudência desta Corte que os prazos previstos na Lei 9.784/1999 não se aplicam aos processos de controle externo".
13.	No que diz respeito às alegadas nulidades, observo inicialmente que a ausência de notificação da recorrente na fase interna não foi prejudicial à sua defesa, especialmente porque a Sra. Edenilda Lopes de Oliveira Sousa foi regularmente citada nestes autos, sendo-lhe garantido o direito à ampla defesa e ao exercício do contraditório. E como bem pontuou a AuRecursos, é pacífico nesta Corte de Contas que "não há prejuízo ao exercício do contraditório e da ampla defesa em razão da ausência de oportunidade de defesa na fase interna de tomada de contas especial, pois nessa etapa, em que se coletam evidências para fins de apuração dos fatos e das responsabilidades, não há uma relação processual constituída. A garantia ao direito de defesa ocorre na fase externa, com o chamamento do responsável aos autos, a partir da sua citação válida" (Acórdão 9091/2021-TCU-Primeira Câmara, relator: Bruno Dantas) ".
14.	Também, não identifiquei prejuízo à recorrente em razão da demora de sua notificação. Inclusive, a AudRecursos constatou que "o fato de a ora recorrente somente haver sido notificada em 2016 se deve em parte aos trâmites administrativos normais anteriores à instauração da tomada de contas especial e em parte à própria recorrente, que antes do término do seu mandato solicitou prorrogação do prazo para prestação de contas, o que levou tal prazo para a gestão do prefeito sucessor". 
15.	Sobre o alegado prejuízo à defesa, em razão da suposta ausência de documentos nos autos, inclusive do processo administrativo fiscalizado,  que não teria sido apresentado pelo Concedente, esta questão já foi devidamente enfrentada na decisão recorrida. Vale reproduzir trecho do relatório de peça 149, p. 8, itens 59-61:
59. De acordo com a instrução técnica antecedente (peça 131) , foi proposta diligência com vistas ao encaminhamento de cópia integral do processo administrativo 71000.065957/2017-04, referente ao Convênio 73/2009-Sesan, Siconv 705.787 (peça 10) . Com efeito, em cumprimento ao Despacho do Ministro Relator (peça 134) , a diligência foi realizada por meio do Ofício 69/2020-TCU/Secex-TCE (peça 135) , cujo recebimento pelo órgão instaurador restou comprovado, conforme AR acostado à peça 136. Em resposta, o Ministério da Cidadania encaminhou os elementos que passaram a compor as peças 137 e 138. 
60. De acordo com o Ministério da Cidadania (peça 38, p. 26-27) , em relação à prestação de contas do convênio constante do órgão repassador, o único documento novo apresentado pela responsável, na fase externa desta TCE, corresponde a uma relação nominal de despesas (peça 125) . 
61. Além disso, a própria responsável asseverou que havia juntado aos autos a prestação de contas final do convênio (peça 130) . (g.n.) 
16.	Sobre isso, a AudRecursos acrescentou que "a recorrente não indica os documentos faltantes que poderiam contribuir para sua defesa. E se os documentos referidos pela ora recorrente ainda não se encontram nos autos, mesmo após diligência promovida por este Tribunal para carrear aos autos novos documentos e mesmo após declaração do prefeito sucessor no sentido de ter adotado todas as providências que lhe cabiam (peça 65) , nada obstaria que a ora recorrente adotasse, junto à prefeitura municipal ou ao MDS, medidas tendentes à obtenção dos documentos que, segundo ela, não constam dos autos". 
17.	Com esses destaques iniciais, concluo que não houve qualquer prejuízo à defesa da recorrente, conforme alegado. Assim, não há que se falar em nulidades nestes autos.
18. 	No mérito, acolho e incorporo às minhas razões de decidir os adequados fundamentos da análise da AudRecursos, que contou com a anuência do Ministério Público junto ao Tribunal, sem prejuízo dos destaques que farei adiante.
19.	Sobre as alegadas divergências entre os relatórios encaminhados e os dados do Siconv, provocadas por orientações do próprio órgão concedente, observo que tal questão foi adequadamente examinada na decisão recorrida, onde ficou demonstrado que, diferentemente do alegado, as divergências apontadas pelo órgão repassador não correspondem apenas a diferenças entre o processo físico e os dados do Siconv, e tampouco são oriundas de particularidades referendadas pelo órgão repassador. Assim, não é possível afastar as irregularidades apuradas, e que resultaram em condenação, com base nesse argumento.
20.	Sobre o cumprimento do objeto do convênio, também não vejo reparos a fazer no que restou decidido no julgado a quo, ao analisar esses mesmos argumentos agora trazidos para a fase recursal. O fato é que não foram apresentados documentos capazes de comprovar a execução física do convênio, uma vez que não restou provada a participação dos agricultores no convênio, bem como não foi confirmada a entrega dos alimentos aos beneficiários, o que levou à reprovação total da prestação de contas. Também, vale destacar que a liberação de parcelas dos recursos  não implica necessariamente em comprovação da realização do objeto conveniado. Como bem esclareceu a AudRecursos, "se procedente tal argumento, não haveria necessidade de prestação de contas final que abrangesse a totalidade dos recursos repassadas, mas tão somente a última parcela".
21.	No que diz respeito à alegação de que os relatórios mensais e trimestrais comprovariam a devida execução do convênio, alinho-me ao exame realizado pelo relator a quo, uma vez que considero inadequado sustentar a comprovação da realização do objeto do convênio, por si sós, em  relatórios que sequer estavam compreendidos no rol de documentos inerentes à prestação de contas final de convênios fixados no art. 58 da Portaria Interministerial 127/2008. 
22.	Ainda em relação à alegada execução do objeto do convênio, não vejo como atestar tal fato sem amparo de documentação hábil para tanto. Por isso, não há como aplicar o princípio da verdade real, nem mesmo diante da alegada execução de 97,41% do convênio não merece crédito, uma vez que o mero dispêndio dos recursos disponíveis não consiste em procedimento suficiente para estabelecer o nexo causal entre os valores repassados e as despesas executadas. Nesse sentido, o seguinte trecho da instrução da AudRecursos:
10.9.	De fato, ainda que o parecer técnico à peça 51 haver afirmado que 97,41% dos recursos haviam sido executados em nada auxilia a recorrente. Primeiro, conforme registrado pela unidade técnica, "o mero dispêndio dos recursos disponíveis não consiste em procedimento suficiente para estabelecer o nexo causal entre os valores repassados e as despesas executadas". Segundo, em que pese a recorrente aduzir que o mencionado parecer técnico ter-se-ia baseado em documentação então encaminhada, nada nos autos aponta nesse sentido e o próprio teor do parecer não faz referência a qualquer dos documentos citados pela recorrente, mas tão somente aos relatórios trimestrais então encaminhados. Além disso, conforme ressaltado pela unidade técnica, da leitura do referido parecer técnico conclui-se que ele não se baseou em outros documentos além das informações fornecidas pela própria convenente, inclusive quando afirma que 97,41% dos recursos disponibilizados (e não do objeto físico do convênio) teria sido executado até então. 
23.	Sobre a alegação de que a recorrente atuou como agente político, sigo em linha com o relator a quo ao consignar que "diante de irregularidades na gestão de recursos federais repassados por meio de transferências voluntárias, a regra geral adotada por este Tribunal é a de responsabilização pessoal do mandatário municipal, pois ainda que a execução dos recursos seja conduzida por auxiliares vinculados ao gabinete do chefe do executivo municipal, esse aspecto não afasta a responsabilidade primária do titular, a qual possui natureza administrativa e não política no que se refere à gestão dos repasses".
24.	Nesse sentido, entendo que a responsabilização da recorrente não deve ser afastada, porque, na condição de gestora municipal, cumpria-lhe acompanhar a execução contratual, bem como supervisionar os trabalhos de seus secretários. O instituto da delegação é uma manifestação da relação hierárquica que transfere atribuições ao agente delegado, mas não exime o autor da delegação do dever de acompanhar os atos praticados. Por isso, sua omissão no exercício de suas atribuições e competências certamente contribuiu para a ocorrência das irregularidades e, consequentemente, para o dano apurado nos autos. A condição de agente político não deve isentar o gestor público, indiscriminadamente, de qualquer responsabilidade por irregularidades ocorridas em sua gestão. 
25.	Ademais, neste caso concreto, é importante destacar que, conforme registrado pela unidade técnica que examinou as alegações de defesa apresentadas na fase anterior, "a expressiva quantia, de R$ 1.775.894,14 (peças 12, 29, 43 e 44) , repassada ao ente federado que, à época, correspondia à cerca de 30% do total das receitas municipais (R$ 5.860.124,76) , segundo informação prestada pela própria ex-prefeita (peça 34, p. 3) . Somente este aspecto já se revela suficiente para caracterizar grave omissão no desempenho de suas atribuições de supervisão hierárquica, reclamando uma conduta diligente da responsável no sentido do estreito acompanhamento da execução do convênio".
26.	Quanto à alegada boa-fé, no âmbito dos processos desta Corte de Contas, esta não decorre de presunção legal geral e deve ser aferida objetivamente, sendo necessário constatar algum ato ou fato capaz de caracterizar a conduta zelosa e diligente da recorrente, mediante prova nos autos, o que não foi possível constatar. Segundo a AudRecursos, "não há elemento objetivo nos autos que denote boa-fé da ora recorrente".
27.	Por último, vale registrar a percepção consignada pelo Ministério Público junto ao Tribunal nos seguintes trechos do seu Parecer à peça 178:
12. Em seu recurso de reconsideração, a responsável não trouxe novos elementos capazes de comprovar a regular execução da avença e afastar as irregularidades que lhe foram imputadas. Em essência, os argumentos apresentados são os mesmos que constaram de suas alegações de defesa e já foram devidamente refutados quanto da prolação do acórdão recorrido.
 (...) 
15. Ademais, não foram sanadas as divergências entre os relatórios de prestação de contas apresentados e os dados inseridos no Siconv, apontadas pelos Pareceres Técnicos 65/2015-CGSIA/DECOM/SESAN/MDS e 3/2020/SE/SGFT/DTEDS/CGPC-DES-II (peças 67 e 138, p. 26-27) . Da mesma forma, não foram apresentados novos documentos aptos e comprovar o efetivo recebimento dos produtos pelos beneficiários. 
16. O Parecer Financeiro 4/2020-SE/SGFT/DTEDS/CGPC-DES-II, por sua vez, afirma que os documentos "de caráter financeiro apresentados consistem tão somente em uma relação de pagamentos e um extrato exarado por um sistema informático (...) , sendo que ambos os documentos não estão sequer assinados (...) " (peça 138, p. 31) . Não é demais lembrar que a Secex-TCE já havia apontado que grande parte dos pagamentos foi realizada sob a rubrica "Pagamentos Diversos", bem como mediante cheque nominal à própria Prefeitura, impossibilitando a identificação da maioria dos destinatários (peça 119, p. 6) e, como consequência, o estabelecimento do nexo de causalidade entre os valores transferidos e as despesas. 
17. Conforme dispõe o art. 70, parágrafo único, da Constituição Federal, compete ao gestor prestar contas da integralidade das verbas federais recebidas, cabendo-lhe o ônus da prova quanto à boa e regular aplicação desses recursos. Tal entendimento está consolidado nesta Corte de Contas, conforme se verifica nos Acórdão 1577/2014-TCU-Segunda Câmara, 6.716/2015- TCU-1ª Câmara, 9.254/2015-TCU-2ª Câmara, 9.820/2015-TCU-2ª Câmara e 659/2016-TCU2a Câmara.
	Sendo esses os apontamentos que julgo suficientes para a formação de minha convicção, VOTO no sentido de que o Tribunal adote a deliberação que ora submeto à apreciação deste Colegiado.
TCU, Sala das Sessões, em 4 de abril de 2023.
AROLDO CEDRAZ
Relator